【裁判字號】    96,訴,4978
【裁判日期】    980114
【裁判案由】    偽證
【裁判全文】
臺灣高雄地方法院刑事判決              96年度訴字第4978號
公  訴  人  臺灣高雄地方法院檢察署檢察官
被      告  甲○○
選任辯護人  楊雪貞律師
上列被告因偽證案件，經檢察官提起公訴（96年度偵字第6297號
），本院判決如下：
    主  文
甲○○無罪。
    理  由
一、公訴意旨略以：被告甲○○明知陳錦暐（其所涉違反著作權
    案件，業經臺灣高等法院高雄分院以97年度上更（二）字第
    47號判處有期徒刑2 年，減為有期徒刑1 年，並經最高法院
    97年度台上字第3583號於97年7 月31日駁回上訴確定）、丙
    ○○夫婦二人為「淵升玩具模型店」之實際負責人，其與陳
    錦暐、丙○○夫婦等3 人係彼此分工，分別負責取貨、看店
    及招呼客人工作之事實，竟基於偽證之犯意，於民國95 年8
    月1 日，在本院刑事第2 法庭，以證人身份就94年度易字第
    1319號陳錦暐違反著作權法案件（下稱陳錦暐案件）審判程
    序作證，並在訊問前具結後，就該案情有重要關係事項之有
    無請丙○○看店，虛偽證稱：沒有請丙○○夫婦看店，只有
    因為樓下沒有化粧室會到他們（指丙○○夫婦）樓上去，有
    時他（指丙○○）下來載小孩時，我上樓去化粧室，我會請
    他幫我看一下云云，而為不實之證述，因認甲○○涉犯刑法
    第168 條之偽證罪嫌。
二、按犯罪事實應依證據認定之，無證據不得認定犯罪事實；不
    能證明被告犯罪者，應諭知無罪之判決，刑事訴訟法第154
    條第2項、同法第301條第1項前段分別定有明文。次按認定
    不利於被告之事實，須依積極證據，苟積極證據不足為不利
    於被告事實之認定時，即應為有利於被告之認定，更不必有
    何有利之證據；又事實之認定，應憑證據，如未能發現相當
    證據，或證據不足以證明，自不能以推測或擬制之方法，以
    為裁判基礎；而刑事訴訟法上所謂認定犯罪事實之積極證據
    ，係指適合於被告犯罪事實之認定之積極證據而言，雖不以
    直接證據為限，間接證據亦包括在內；然而無論直接或間接
    證據，其為訴訟上之證明，須達於通常一般之人均不致有所
    懷疑，而得確信其為真實之程度者，始得據為有罪之認定，
    倘其證明尚未達到此一程度，而有合理之懷疑存在時，致使
    無從形成有罪之確信，根據「罪證有疑，利於被告」之證據
    法則，即不得遽為不利被告之認定（最高法院30年上字第
    816號、29年上字第3105號、40年台上字第86號及76年台上
    字第4986號判例意旨參照）。
三、證據能力部分：
    按被告以外之人於審判外之言詞或書面陳述，除法律有規定
    者外，不得作為證據，刑事訴訟法第159 條第1 項定有明文
    ，此即學理上所稱之「傳聞證據排除法則」，而依上開法律
    規定，傳聞證據原則上固無證據能力，但如法律別有規定者
    ，即例外認有證據能力。又按傳聞證據雖不符同法第159 條
    之1 至之4 規定，但經當事人於審判程式同意作為證據，法
    院審酌該言詞陳述或書面陳述作成時之情況，認為適當者，
    亦得為證據，同法第159 條之5 第1 項定有明文。本判決所
    引用下列各項證據方法，業經被告、辯護人及檢察官同意作
    為證據（見本院卷第20頁），本院審酌各該證據作成之情況
    ，認以之為證據均無不當，依刑事訴訟法第159 條之5 第1
    項規定，均得作為證據。
四、公訴人認被告甲○○涉犯前揭罪嫌，無非以被告甲○○之供
    述、其於本院94年度易字第1319號審理中之證述、本院94年
    度易字第1319號判決等件，資為論據。訊據被告甲○○固坦
    承其於本院94年度易字第1319號95年8 月1 日訊問時具結為
    上開陳述，惟堅詞否認有何偽證犯行，辯稱：其確實在92年
    7 月向乙○○盤讓該家玩具模型店，該家店確實為其獨自經
    營，與陳錦暐、丙○○沒有關係，丙○○只有在接小孩的時
    候會下來聊天，平常其1 人負責看店，晚上有請一工讀生，
    只有在上廁所的時候，才會請丙○○看一下店等語。經查：
（一）於92年11月20日，因警方在高雄縣鳳山市○○○路429 號
      1 樓及427 號3 樓之源興模型玩具店內（對外以「淵升玩
      具模型店」名義營業），搜索後扣得盜版遊戲光碟、遊戲
      卡匣等物，甲○○因而經本院以94年度簡字第4914號判決
      判處有期徒刑1 年2 月，緩刑4 年，嗣因檢察官認陳錦暐
      為甲○○之共犯，另案起訴陳錦暐後，甲○○於前揭時、
      地在前開案件以證人身份作證時，業經法官依刑事訴訟法
      第181 條告知得拒絕證言，如不拒絕證言，即有據實陳述
      義務，經其明示同意後，以證人身分供前具結，並證述：
      「（問：有無請被告的太太（丙○○）看店？）沒有。」
      、「（問：為何於警局陳述有請被告的太太看店？）他太
      太去載小孩時，有時會陸陸續續下來，載小孩上學，她是
      下來載小孩，我不知道為何在警局會表示有請被告太太看
      店。」、「（問：為何於警局陳述有請被告太太看店？）
      我樓下沒有化妝室會到他們樓上去，有時他下來載小孩時
      ，我上樓去化妝室，我會請他幫我看一下。」等語，有94
      年度簡字第4914號判決1 份（見本院卷第29-34 頁）、95
      年8 月1 日審理筆錄及證人結文1 份附卷可稽（見本院卷
      第40-58 頁），並為被告所不爭執，上開事實，堪可認定
      。
（二）按刑法第168 條規定之偽證罪，不以結果之發生為要件，
      一有偽證行為，無論當事人是否因而受有利或不利之判決
      ，均不影響其犯罪之成立；又證人依法作證時，係對於案
      情有重要關係之事項，為虛偽之陳述，負偽證罪責，所謂
      與案情有重要關係之事項，係指該事項之有無，足以影響
      於裁判之結果者而言，證人就此種事項為虛偽之陳述，有
      使裁判陷於錯誤之危險，即應科以偽證刑責，最高法院71
      年度台上字第8127、53號判決可資參照。故於陳錦暐涉犯
      著作權法一案中，無論陳錦暐究係源興模型玩具店之實際
      負責人、或與甲○○屬合夥、主雇關係，均足以影響該案
      裁判對於陳錦暐是否為甲○○販賣盜版光碟之共犯之認定
      ，故丙○○雖非陳錦暐案件之被告，惟陳錦暐與丙○○係
      屬夫妻關係，甲○○對於「有無請丙○○看店」一事之證
      述，係關係丙○○對於該店販售盜版光碟一事是否知情，
      若丙○○於源興玩具模型店負責固定看店，則身為丙○○
      丈夫之該案被告陳錦暐涉案可能性即大幅提高，是參諸前
      開說明，甲○○「有無請丙○○看店」一事之有無，對於
      該案裁判之結果即具有影響力，足認為該案案情之重要關
      係事項。
（三）又按刑法上之偽證罪，所稱「虛偽之陳述」，必須行為人
      以明知不實之事項，故為虛偽之陳述，始為相當；質言之
      ，必須行為人，主觀上明知反於其所見所聞之事項，故意
      為不實之陳述而言，始足當之，最高法院81年度台上字第
      1330號判決可資參照。是被告甲○○關於「有無請丙○○
      看店」一事，證稱：「我樓下沒有化妝室會到他們樓上去
      ，有時他（丙○○）下來載小孩時，我上樓去化妝室，我
      會請他（丙○○）幫我看一下。」等語是否為虛偽不實之
      陳述，則屬本件審究之重點，經查：
１.   參以陳錦暐於另案中，經法院認定其係源興玩具模型店之
      實際負責人，業經臺灣高等法院高雄分院97年度上更（二
      ）字第47號判處有期徒刑2 年，減為有期徒刑1 年，並經
      最高法院97年度台上字第3583號駁回上訴確定一事，有前
      開2 份判決附卷可稽（見本院卷第147-172 、183 、184
      頁）。惟丙○○是否有於源興玩具模型店負責固定看店一
      情，雖足作為陳錦暐案件之重要證據資料，對該案判決結
      果具有影響力，惟陳錦暐縱為該模型店之實際負責人，並
      非即得遽為推論其妻子丙○○當然負責該店之看店工作，
      上兩者之間並未存有必然關係。故被告甲○○是否具有資
      力得獨自盤讓前開玩具模型店，且該模型玩具店是否為被
      告獨資經營等情，雖為陳錦暐案件審究之重點，惟本案之
      起訴範圍，僅限於被告甲○○於94年度易字第1319號案件
      95 年8月1 日審理程序中，對於其除了於上化妝室以外時
      間，是否有請丙○○固定看店，或於其前往取盜版光碟時
      ，是否有請丙○○幫忙看店一事，有無為虛偽不實證詞，
      故陳錦暐是否為該店實際經營人一情，即非本案審酌之範
      圍，附此敘明。
２.   依證人即92年11月20日搜索之員警邱玉豐於本院94年度易
      字第1319號陳錦暐被訴違反著作權法之另案審理中證稱：
      「（訪查幾次多久時間？）每天，約1 個星期，每次約3
      、4 個小時。」、「（去訪查時有無發現客人與甲○○在
      做交易？）有。」、「（營業時間，被告與被告太太有無
      在店面過？）有。」、「（出現頻率？）不知道，但是當
      天搜索他太太確實是在現場。」、「（他太太在現場做何
      事？）一樣在店面，應該是看店。」、「（有無親眼看過
      甲○○不在時何人在看店？）營業時間甲○○他們都在。
      」、「（被告及甲○○都在？）對。」、「（被告的太太
      ？）他們不一定常在，但甲○○常在那邊。」、「（你們
      有無親自去購買光碟？）有委託一個朋友去買，現場是甲
      ○○在。」、「（那位朋友去買時，甲○○去取貨，現場
      何人看店？）被告之妻。」等語（見本院卷第47-49 頁）
      ，及證人即告訴代理人陳文詮於另案審理時證稱：其到高
      雄時，開車經過時都會觀察現場，於下午4 點多到6 點間
      人潮最多時，其在那裡看半小時，會發現甲○○及陳錦暐
      在招呼小朋友，在場另外還有一位中年婦道人家，其不曾
      派人去買過光碟等語（見本院卷第50頁），參諸上開證詞
      ，足見邱玉豐及陳文詮雖曾多次至現場訪查，惟均未親自
      購買過盜版光碟，僅對店面之情形自遠處作觀察，而證人
      邱玉豐雖證稱曾請朋友去買光碟，惟其當時並未親自到場
      ，其對於甲○○前往取貨時，丙○○在場之目的為何，既
      未親身見聞，則其證稱丙○○在看店等語，僅為其一己推
      測之詞，要非能遽以憑採；衡以證人邱玉豐、陳文詮對於
      被告甲○○在該模型店中，係經常存在且固定看守一事，
      均能相當肯定，對於被告甲○○確有負責招呼客人及與客
      人作交易一事，亦曾親眼目睹且證述綦詳，惟2 人對於丙
      ○○出現之頻率、在店裡負責何事等情，邱玉豐僅證述以
      ：他們「不一定」在，搜索當天丙○○在場，「應該」是
      在看店；及陳文詮在檢察官另詢以「除陳錦暐及甲○○外
      ，有無看到其他人在場」時，方覆以：另外有一個中年婦
      道人家在場等語，是丙○○出現於該址1 樓之目的，是否
      確為看店，即值存疑。又陳文詮於92年11月14日在內政部
      警政署保二總隊智慧財產權警察大隊高雄分隊製作檢舉筆
      錄時係稱：其公司接獲電話檢舉，並派人前往淵升模型玩
      具店訂購盜版遊戲光碟，始向該分隊檢舉等語，當時其並
      未提及其本人有至該店觀察交易之情形，此有該警詢筆錄
      可按（警聲搜卷第3 頁背面），然其於上開另案審理中復
      改稱：未曾派人至該店購買光碟，至高雄時會到該店觀察
      現場等語，其陳述前後顯不一致，真實性自非無疑。參以
      源興玩具模型店開設在高雄縣鳳山市○○○路429 號1 、
      2 樓，陳錦暐夫婦居住在同址3 、4 、5 樓一事，業經陳
      錦暐於另案、丙○○於本案中陳述甚明，依丙○○於另案
      偵查中供稱：其為了接送小孩常常必須在1 樓等候，而且
      其有1 名小孩患有紅班性狼瘡常進出醫院，所以其會請教
      甲○○這方面的事來抒解自己等語（見96年度偵緝字第
      3736 號 卷第24頁）及本院審理時證稱：搜索當日，其因
      為在問甲○○一些煮菜、養生、照護小孩的事，所以才在
      1 樓等語（見本院卷第230 頁），足見源興玩具模型店既
      位於陳錦暐夫妻樓下，丙○○為了接送小孩、與甲○○聊
      天，常常出現在該址1 樓，並非違反常情，況另案證人邱
      玉豐、陳文詮多次前往訪查，均未見丙○○有招呼客人或
      與客人交易之行為，而搜索當日，丙○○雖在現場，惟依
      證人邱玉豐之證詞，其認為丙○○在看店一事，僅係出於
      其一己之臆測，是丙○○既為家庭主婦，又居住在源興玩
      具模型店之樓上，要難因丙○○在邱玉豐、陳文詮訪查時
      曾與甲○○同時出現在1 樓，或因其於搜索當日在場，即
      遽認其在源興玩具模型店係負責該店之固定看守工作。
３.   本件被告甲○○於其另案被訴違反著作權法之警詢雖曾供
      稱：「（有無他人幫你看顧店面？）有時會請房東的妻子
      幫我看顧一下店面，我也有僱用工讀生一名... 」（保四
      警緝字第092000211 號卷第3 頁），惟並未言及何種情況
      下請丙○○幫忙看顧一下店面，自難據以推論係其前往取
      盜版光碟時，請丙○○幫忙看顧店面，更無從認定丙○○
      固定幫其看顧店面。另依證人邱玉豐於上開陳錦暐案審理
      時證稱：「因為高雄縣鳳山市○○○路427 號及429 號後
      面陽台相通，如果有人購買時，就會透過後面的陽台到
      427 號去拿，所以在取貨時，高雄縣鳳山市○○○路429
      號一定要有人看店。」、「（蒐證一個星期有無看到被告
      交易光碟片給客人？）交易沒有看到，但去取貨時店面一
      定要有人看店。」、「（剛才陳述交易沒有看到，但去取
      貨時店面一定要有人看店的意思？）都是甲○○去取貨，
      但同時是被告或他太太在現場。」、「（幾次？）次數忘
      記了。」等語（見本院卷第48頁），是證人邱玉豐係依盜
      版光碟儲存地點位於427 號3 樓一情，推斷甲○○不可能
      一個人看店，惟參以其先前於檢察官詢問時證稱：「（營
      業時間，被告與被告太太有無在店面過？）有。」、「（
      頻率？）不知道，但是當天搜索他太太確實是在現場。」
      、「（有無親眼看過甲○○不在時何人在看店？）營業時
      間甲○○都在。」、「（被告及甲○○都在？）對。」、
      「（被告的太太？）他們不一定常在，但甲○○常在那邊
      。」（見本院卷第47、48頁），是其對於甲○○去取貨時
      ，究為陳錦暐或丙○○負責看店一事，並不能肯定。且邱
      玉豐既證稱每一天均至該店查訪3 、4 小時，持續約1 星
      期，則其對丙○○是否有協助被告看店一事自已知之甚明
      ，是其於本案搜索當時又發現丙○○在現場，倘丙○○果
      於其查訪期間即有看店行為，邱玉豐於搜獲本件光碟時，
      豈有僅製作甲○○及陳錦暐之筆錄，並僅移送甲○○1 人
      之理（參保四警緝字第092000211 號全卷）。據此以觀，
      實難認邱玉豐有何見聞丙○○協助被告看店之情事。而依
      丙○○於本院審理中證稱：其有3 個小孩，老大係78年生
      ，老二為82年生，老三為86年生，老三那時很小，到幼稚
      園都是讀半天，中午睡覺，下午2 、3 點再送去學心算，
      三個小孩都要每天接送，一個要考高中，一個要考國中，
      送來送去時間很亂等語（見本院卷第230 頁），其育有3
      名子女一事，有其於另案提出之戶口名簿1 份在卷可參，
      堪可採信（另案97年度審訴字第3198號卷第57頁），故丙
      ○○於下午不同時段均曾出現於1 樓接送小孩，要難認有
      何悖於常理之處，又參以丙○○於另案陳稱：其為家庭主
      婦，只管照顧自己的3 名子女，罹患紅班性狼瘡的大女兒
      ，及患有老年癡呆症之婆婆，生活已很忙碌，無暇管理陳
      錦暐在外從事何種事業等語，並提出婆婆陳昭陽、女兒陳
      俐瑾之診斷證明書各1 紙資為佐證（同上卷第55、56頁）
      ，是丙○○每日負責照顧一家老小及接送小孩，已佔據平
      日大部分之時間，縱源興模型玩具店於甲○○前往取貨時
      ，需要其他人負責看店，惟依丙○○之生活形態，亦難認
      其即為源興模型玩具店負責固定看店之人，是被告於另案
      證稱：有時丙○○下來載小孩時，我上樓去化粧室，我會
      請他幫我看一下等語，尚屬人情所許，要難遽認其係屬與
      事實相違，虛偽不實之證詞，而以刑法第168 條規定之罪
      責相繩之。
四、綜上所述，公訴人所為訴訟上之證明，尚未達通常一般之人
    均不致有所懷疑，而得確信其為真實之程度。此外，本院復
    查無其他積極證據足認被告有公訴人所指之上述犯行，揆之
    首開說明，自應為無罪之諭知。
據上論斷，應依刑事訴訟法第301條第1項，判決如主文。
本案經檢察官林妙蓁到庭執行職務。
中    華    民    國    98    年    1     月   14    日
                 刑事第一庭   審判長法  官 蔡國卿
                                    法  官 王淑惠
                                    法  官 張琬如
以上正本證明與原本無異。
如不服本判決應於收受送達後10日內向本院提出上訴書狀，並應
敘述具體理由；如未敘述上訴理由者，應於上訴期間屆滿後20日
內向本院補提理由書（均須按他造當事人之人數附繕本）「切勿
逕送上級法院」。
中    華    民    國    98    年    1     月    14    日
                                    書記官 劉甄庭


司法院資訊處製作；財團法人民間司法改革基金會備份。
